臺灣高等法院刑事判決
109年度交上易字第82號
上  訴  人  臺灣臺北地方檢察署檢察官
被      告  林世豪




上列上訴人因被告過失致死案件，不服臺灣臺北地方法院108年
度審交易字第862號，中華民國109年1月6日第一審判決（起訴案
號：臺灣臺北地方檢察署108年度調偵字第2556號），提起上訴
，本院判決如下：
    主  文
原判決撤銷。
林世豪因過失致人於死，處有期徒刑陸月，如易科罰金，以新臺
幣壹仟元折算壹日。
    事  實
一、林世豪於民國107 年11月16日上午某時，騎乘車牌號碼000-
    0000號普通重型機車（下稱上開機車），沿臺北市中山區農
    安街由東往西方向行駛，於同日上午10時25分許，行經臺北
    市○○區○○街000號前時，本應注意車前狀況，並隨時採取必
    要安全措施，且行車時速不得超過50公里，而依當時天候晴
    、日間自然光線、柏油路面乾燥，無缺陷及障礙物、視距良
    好，並無不能注意之情事，竟疏於注意及此，未注意車前狀
    況，且以時速約64.37公里之速度，超速行駛，貿然前進，
    適有鄭政義騎乘車牌號碼000-000號普通輕型機車（下稱系
    爭機車）由北往南方向行駛而來，欲橫跨農安街，本應注意
    車前狀況，隨時採取必要之安全措施，及行車起駛前，應注
    意讓行進中之車輛優先通行，而依當時情形，並無不能注意
    之情事，竟亦疏於注意車前狀況並未注意起駛前應讓行進中
    之車輛先行，迨林世豪發現鄭政義所騎乘系爭機車時，因車
    速過快，煞避不及，其所騎乘上開機車前車頭撞及鄭政義所
    騎乘系爭機車左側車身，致鄭政義人車倒地，鄭政義因而受
    有蜘蛛網膜下腔出血等傷害，經送往台灣基督長老教會馬偕
    醫療財團法人馬偕紀念醫院，並轉診至臺北榮民總醫院急救
    ，仍於107 年11月19日下午1時35分許，因顱內出血、顱骨
    骨折，而中樞神經衰竭不治死亡。嗣經警據報前往傷者就醫
    之醫院處理時，林世豪在場，並在未為有偵查職權之公務員
    發覺犯罪前，主動向到場處理之警員即臺北市政府警察局中
    山分局交通分隊警員蘇聖林自首坦承為肇事者而接受裁判。
二、案經鄭政義之子鄭遠憲訴由臺北市政府警察局中山分局報告
    臺灣臺北地方檢察署檢察官偵查起訴。 　　
    理  由
壹、證據能力之認定部分：
　　按刑事訴訟法第159 條之5 立法意旨，在於確認當事人對於
    傳聞證據有處分權，得放棄反對詰問權，同意或擬制同意傳
    聞證據可作為證據，屬於證據傳聞性之解除行為，如法院認
    為適當，不論該傳聞證據是否具備刑事訴訟法第159 條之1
    至第159 條之4 所定情形，均容許作為證據，不以未具備刑
    事訴訟法第159 條之1 至第159 條之4 所定情形為前提。此
    揆諸「若當事人於審判程序表明同意該等傳聞證據可作為證
    據，基於證據資料愈豐富，愈有助於真實發見之理念，此時
    ，法院自可承認該傳聞證據之證據能力」立法意旨，係採擴
    大適用之立場。蓋不論是否第159 條之1 至第159 條之4 所
    定情形，抑當事人之同意，均係傳聞之例外，俱得為證據，
    僅因我國尚非採澈底之當事人進行主義，故而附加「適當性
    」之限制而已，可知其適用並不以「不符前四條之規定」為
    要件（最高法院104 年度第3 次刑事庭會議決議參照）。經
    查，本件以下所引用之供述或非供述證據，因檢察官及被告
    林世豪對各該證據方法之證據能力，迄至言詞辯論終結前均
    未聲明異議（見本院卷第43至49頁），而本院審酌上開供述
    或非供述等證據資料製作時之情況，無不當取供及證明力明
    顯過低之瑕疵，認以之作為證據應屬適當，揆諸前開規定，
    本院認前揭證據資料有證據能力，合先敘明。
貳、認定被告犯罪事實所憑之證據及理由：
一、訊據被告林世豪對於上揭事實坦白承認（見本院卷第47至48
    頁），且經告訴人鄭遠憲於警詢、偵訊時就被害人鄭政義因
    本件車禍受有傷害並致死亡等節指述在卷（見偵28527卷第1
    3至15頁；相卷第85至86頁），此外，復有道路交通事故現
    場圖、道路交通事故調查報告表（一）、（二）、道路交通
    事故補充資料表各1 份；現場暨車損照片18 張；現場監視
    器錄影畫面光碟片1 片及錄影畫面擷圖8張在卷可稽（見偵2
    8527卷第19至25頁、第31頁、第33頁、第37頁、 第39頁、
    第49至61頁）。而按汽車行駛時，駕駛人應注意車前狀況，
    並隨時採取必要之安全措施；又行車速度，依速限標誌或標
    線之規定，無速限標誌或標線者，行車時速不得超過50公里
    ，道路交通安全規則第94條第3 項、第93條第1 項第1 款分
    別定有明文。本件被告駕駛上開機車行駛於道路時，應注意
    上開安全規定並確實遵守之，且當時天候晴、日間自然光線
    、柏油路面乾燥，無缺陷及障礙物、視距良好，並無不能注
    意之情事等情，亦有現場照片及道路交通事故調查報告表（
    一）存卷足憑，其竟疏未注意車前狀況，且超速行駛，因而
    肇事，自有過失。
二、按行車前應注意之事項，依下列規定：‧‧ 七、起駛前應顯
    示方向燈，注意前後左右有無障礙或車輛行人，並應讓行進
    中之車輛行人優先通行。道路交通安全規則第89條第1 項第
    7 款亦定有明文。被害人駕駛系爭機車，應注意車前狀況，
    並隨時採取必要之安全措施，及行車起駛前應讓行進中之車
    輛優先通行，且依當時天候、光線、路況，視距均稱良好，
    已如前述，亦不能注意之情事，而據被告之供述，復佐以前
    揭現場圖、現場暨車損照片所示兩車車損情形及相對位置，
    足認被害人於上開時、地駕駛系爭機車竟疏未注意車前狀況
    ，亦未注意起駛前應讓行進中之車輛先行，因而閃避不及，
    致系爭機車左側車身與被告駕駛之上開機車前車頭發生碰撞
    ，因而肇事，則被害人屬與有過失。又本件經國立澎湖科技
    大學鑑定意見認「1、鄭政義騎乘DRZ-113號普通輕型機車，
    未注意前方路況讓行進中之車輛先行，是為肇事主因。2、
    林世豪騎乘MKG-5101號普通重型機車，超速行駛，是為肇事
    次因」，有國立澎湖科技大學交通事故案鑑定意見書1 份附
    卷可憑（見調偵816卷第19至51頁），足資佐證本院所認前
    開被告與被害人之過失情節。
三、再者，被害人係因本件車禍受有蜘蛛網膜下腔出血等傷害，
　　經送醫急救後，仍因顱內出血、顱骨骨折而中樞神經衰竭不
    治死亡，有臺灣臺北地方檢察署檢驗報告書、相驗屍體證明
    書、臺北榮民總醫院診斷證明書、台灣基督教長老教會馬偕
    醫療財團法人馬偕紀念醫院急診病歷、緊急傷病患轉診單、
    轉診救護紀錄表、急診病歷、臺北市政府消防局救護紀錄表
    及被害人相驗照片各1件在卷為憑（見相字卷第25頁、第27
    頁、第29至31頁、第33頁、第35頁、第157至197頁、第199
    至211頁、第217頁、第219至227頁），顯見被告之過失行為
    與被害人死亡結果間，具有相當因果關係，是認被告上開任
    意性自白核與事實相符，可以採信。
四、至被害人對於本件車禍之發生，依前所述，雖有過失，惟倘
    非被告疏未注意車前狀況，且超速貿然行駛，即可避免兩車
    發生碰撞之結果，是仍不能因被害人亦有過失，即解免被告
    之罪責。
五、綜上所述，本件事證明確，被告上揭犯行足可認定，應依法
    論科。
參、新舊法比較：
    按行為後法律有變更者，適用行為時之法律，但行為後之法
    律有利於行為人者，適用最有利之法律，刑法第2 條第1 項
    定有明文。被告行為後，刑法第276 條第1 項之過失致死罪
    ，業於108 年5 月29日修正公布施行，修正前刑法第276 條
    第1 項規定「因過失致人於死者，處2 年以下有期徒刑、拘
    役或2 千元以下罰金。」修正後刑法第276 條則規定：「因
    過失致人於死者，處5 年以下有期徒刑、拘役或50萬元以下
    罰金。」修正後刑法第276 條，將法定刑自「2 年以下有期
    徒刑、拘役或2 千元以下罰金」，提高為「5 年以下有期徒
    刑、拘役或50萬元以下罰金」，經比較新、舊法律，修正後
    刑法第276 條並無較有利於被告之情形，依刑法第2 條第1
    項前段規定，自應適用被告行為時即108 年5 月29日修正前
    刑法第276 條第1 項之規定。
肆、論罪部分：
一、核被告所為，係犯修正前刑法第276 條第1 項之過失致死罪
    。
二、又本件報案人或勤指中心轉來資料未報明肇事人姓名，處理
    人員前往傷者就醫之醫院處理時，被告在場，並於未為有偵
    查職權之公務員發覺犯罪前，當場向到場處理之警員即臺北
    市政府警察局中山分局交通分隊警員蘇聖林自首坦承為肇事
    者而接受裁判，有道路交通事故肇事人自首情形紀錄表在卷
    可憑（見偵28527卷第43頁），是被告於過失致死犯行未被
    發覺前，即向到場處理之警員表明為肇事者而接受裁判，應
    認符合自首之要件，爰依刑法第62條前段之規定，減輕其刑
    。
伍、撤銷改判之理由：
一、原審以被告犯罪事證明確，予以論罪科刑，固非無見。惟原
    判決於事實欄認定被告有超速行駛之過失，而未認定未注意
    車前狀況之過失部分，即就被告駕車過失情節之認定，與本
    院認定不同，尚有未合。
二、檢察官上訴意旨固指以：本件被告造成告訴人等人心靈上之
    重大傷害，迄今難以平復，行為殊無足取，且迄今尚未與告
    訴人等達成和解，未取得告訴人等諒解，原審所量處之刑度
    顯屬過輕，難收懲儆之效，且背離一般人民之法律期待，實
    難謂係罪刑相當等語。惟按刑事審判旨在實現刑罰權之分配
    的正義，故法院對有罪被告之科刑，應符合罪刑相當之原則
    ，使輕重得宜，罰當其罪，以契合社會之法律感情，此所以
    刑法第57條明定科刑時應審酌一切情狀，尤應注意該條所列
    10款事項以為科刑輕重之標準，俾使法院就個案之量刑，能
    斟酌至當。至於量刑輕重，係屬事實審法院得依職權自由裁
    量之事項，苟其量刑已以行為人之責任為基礎，並斟酌刑法
    第57條各款所列情狀，而未逾越法定刑度或有濫用權限情事
    ，即不得任意指為違法（最高法院75年度台上字第7033號判
    例、103 年度台上字第36號判決意旨參照）。原審判決既於
    量刑時，已依上揭規定說明係審酌被告騎乘普通重型機車行
    駛於道路上，本應謹慎注意遵守交通規則，以維護、保障其
    他用路人之人身、財產安全，竟疏於注意，致本案交通事故
    發生，致被害人因而傷重死亡，使被害人之家屬遭受無法彌
    補之傷痛，所為實屬不該，又考量被告犯後坦承犯行，並當
    庭向告訴人表達歉意（見原審卷第70頁），及雙方就和解金
    額差距過大未能達成和解，兼衡被告過失情節、其超速之行
    為為肇事次因及所生損害，檢察官及告訴人就量刑之意見，
    暨其自述高中畢業之智識程度、月收入約新臺幣3萬多元、
    需扶養家人之家庭經濟狀況等項情狀，而量處有期徒刑5月
    ，並諭知如易科罰金，以新臺幣1千元折算1日，既未逾越法
    定刑度，又未濫用自由裁量之權限，原審判決之量刑並無何
    不當而構成應撤銷之事由可言。況國家刑罰權之行使，兼具
    一般預防及特別預防之目的，故被告犯後態度，僅為量刑之
    一端，其中有無與被害人達成和解進而賠償損失，只為認定
    犯後態度事由之一，且達成和解與否之原因甚多，尚難一概
    而論，且告訴人亦已提出附帶民事訴訟請求損害賠償，被告
    最終仍須透過民事確定判決而承擔應負之賠償責任，法院自
    不應將刑事責任與民事賠償過度連結，而科以被告不相當之
    刑，以免量刑失衡，是檢察官以原審業已審酌之被告未能與
    告訴人達成和解之事由，上訴請求法院加重被告刑度，難謂
    可採。
三、據上，檢察官上訴意旨雖無理由，然原判決既有上開可議之
    處，仍應由本院將原判決撤銷改判。爰審酌被告駕駛上開機
    車違反前揭注意義務，致撞擊被害人而肇事，並造成被害人
    因本件車禍受有上開傷害死亡之結果，所生危害程度甚為重
    大，亦造成被害人家屬永遠無法彌補之傷痛，復考量被告為
    肇事次因之過失犯罪情節，被害人於本件車禍亦有屬肇事主
    因之過失，兼衡被告迄未與被害人家屬達成和解，賠償被害
    人家屬之損害，及被告高中畢業之智識程度、在工地上班、
　　月收入約新臺幣3萬多元、需扶養母親、幼子及配偶之家庭
    生活狀況（見原審卷第70頁）、素行，暨其於原審、本院審
    理時均坦承犯行之犯後態度等一切情狀，量處如主文第2 項
    所示之刑，並諭知易科罰金之折算標準。
據上論斷，應依刑事訴訟法第369 條第1 項前段、第364 條、第
299 條第1 項前段，修正前刑法第276 條第1 項，刑法第2 條第
1 項前段、第62條前段、第41條第1 項前段，刑法施行法第1 條
之1 第1 項、第2 項前段，判決如主文。
本案經檢察官鄭雅方提起公訴，檢察官吳春麗提起上訴，檢察官
楊淑芬到庭執行職務。
中　　華　　民　　國　　109 　年　　4 　　月　　14　　日
                  刑事第十九庭審判長法  官  曾淑華
                                    法  官  陳文貴
                                    法  官  王美玲
以上正本證明與原本無異。
不得上訴。
                                    書記官  李逸翔
中　　華　　民　　國　　109 　年　　4 　　月　　14　　日
附錄：本案論罪科刑法條全文
修正前刑法第276 條：
因過失致人於死者，處 2 年以下有期徒刑、拘役或 2 千元以下
罰金。
從事業務之人，因業務上之過失犯前項之罪者，處 5 年以下有
期徒刑或拘役，得併科 3 千元以下罰金。